---
title: "projektBigFive"
author: "Homo SAPiens"
date: "12/16/2021"
output: html_document
---

```{r setup, include=FALSE}
knitr::opts_chunk$set(echo = TRUE)
```

#ucitavanje paketa
Učitajmo potrebne pakete

```{r echo=T, error=FALSE, warning=FALSE, message=FALSE}
library(dplyr)

```

#Učitavanje podataka

Učitajmo podatke iz .csv file-a
```{r}
bigFiveData = read.csv("../big_five_scores.csv")
dim(bigFiveData)
show(bigFiveData)
```
Podaci se sastoje od 307 313 testiranih ljudi i 9 varijabli koje promatramo.

Popis varijabli koje promatramo:
```{r}
names(bigFiveData)
```
Za testirane sudionike u tablici su navedeni njihovi podaci (godina, zemlja, spol) te 5 faktora koje promtramo(ekstraverzija, ugodnost, savjesnost, neuroticizam i otvorenost)

Možemo promotriti ponašanje varijabli.

```{r}
summary(bigFiveData)
```

```{r}
sapply(bigFiveData, class)
```

Vidimo iz prioloženog tip podataka danih varijabli. Zemlja je zadana stringom, dok su ostale varijable brojčane(int ili numeric). Svi faktori koje promatramo su numeric tipa i imaju vrijednost od 0 do 1.

Sada gledamo postoje li u našem skupu podataka nedostajuće vrijednosti jer one mogu poremetiti rezultate testa. Promatramo sve varijable i brojimo koliko je NA vrijednosti ako ih ima.

```{r}
for (col_name in names(bigFiveData)){
  if (sum(is.na(bigFiveData[,col_name])) > 0){
    cat('Ukupno nedostajućih vrijednosti za varijablu ',col_name, ': ', sum(is.na(bigFiveData[,col_name])),'\n')
  }
}
```

Po rezultatima vidimo da nemamo NA vrijednosti(neodostajućih) ni u jednoj varijabli. Podaci su uredni.

Promotrimo sada kako izgledaju varijable koje dobijemo kao informaciju od ispitanika (godine, zemlja, spol)

Prov ćemo gledati godine jer je to numerička:
```{r}
hist(bigFiveData$age,main='Age', xlab='Age', ylab='Frequency')

```
Vidimo da rezultat nije normalne dristirbucije, pa ćemo pokušati log transformacijom približiti normalnoj.

```{r fig.width = 14, fig.height=5}
hist(log(bigFiveData$age),main='Age',xlab='Age',ylab='Frequency', breaks=50)


```
Vidimo da smo se uspjeli približiti normalnoj razdiobi.

Sad ćemo pogledati kategorijske varijable (spol i država)

```{r}
#broj Muskih i Zenskih ispitanika
print("Podjela na M i Z: ")
table(bigFiveData$sex)
barplot(table(bigFiveData$sex), las=2, main='Sex')
table(bigFiveData$country)
barplot(table(bigFiveData$country),cex.names = .25, main="Nationality")
```

Sada kad smo pregledali podatke koje imamo, možemo krenuti na testiranje hipoteza.

#prvi test

1. TEST
Ako grupiramo ispitanike na mlade i stare, mozemo li vidjeti znacajnu razliku u otvorenosti prema novim iskustvima?

pretpostavka:

H0: Mladi su otvoreniji prema iskustvima, nego stari.

H1: Mladi nisu otvoreniji prema iskustvima.

Ovdje ćemo koristiti jendostrani t-test za testiranje.

T-test za prepostavku uzima normalnost podataka, pa prije početka testiranja moramo pokazati normalnost.

Za početak ćemo nacrtati histogram i odokativno vidjeti.

Prije početka testiranja smo vidjeli podatke za godine, te možemo vidjeti da distribucija ne izgleda najbliže normalnoj, pa ćemo za mlade uzeti mlađe od 25, a za stare starije od 30 i vidjeti kako se graf ponaša.

5.TEST
U posljednjem testu uspoređujemo dva faktora, savjesnot i dob. Gledamo njihovu povezanost i želimo saznati ovisi li savjesnost osobe o njezinoj dobi. Naša je pretpostavka da savjesnost ovisi o dobi, tj. da su stariji ljudi više savjesni. 

Također želimo vidjeti možemo li na temelju savjesnosti odrediti dob osobe.

Dob je u našim podacima zadana brojevima od 0 do 60+ pa ćemo podijeliti na kategorije, na mlade i stare.

Za mlađe ćemo uzeti osobe starosti 25 ili mlađe, a za starije ćemo uzeti osobe starije od 25. 
#Dob nam je numerička varijabla, ali pretvorit ćemo ju u kategorijsku, gdje imamo dvije kategorije(mlađi i stariji)

Za početak, prije glavnog dijela testiranja, napravit ćemo testove za sve faktore koje imamo te vidjeti kako se koji faktor ponaša u ovisnosti o dobi kada uzmemo za mlade mlađe od 25, a stare starije od 25.

Prvo gledamo ovisnost dobi i ekstraverzije.

```{r}
young_people = bigFiveData[which(bigFiveData$age <= 25),]
old_people = bigFiveData[which(bigFiveData$age > 25),]
```
```{r}

cat('Prosječna ocjena ekstraverzije mladih ljudi iznosi ', mean(young_people$extraversion_score), '\n')
cat('Prosječna ocjena ekstraverzije starih ljudi iznosi ', mean(old_people$extraversion_score), '\n')


```

Prije svakog testiranja gdje pretpostavljamo normalnost, kao i do sada, moramo pokazati normalnost. Za početak ćemo prikazati podatke u histogramu.

Histogram za ekstraverziju mlađih:
```{r}
hist(young_people$extraversion_score, main='Younger people extraversion score', xlab='Extraversion score', ylab='Frequency')
```
Histogram za ekstraverziju starijih:
```{r}
hist(old_people$extraversion_score, main='Older people extraversion score', xlab='Extraversion score', ylab='Frequency')

```

Na prethodnim histogramima možemo "na oko" vidjeti da se radi o normalnoj distibuciji, ali ćemo svakako provesti test za dokazeivanje normalnosti da budemo sigurniji.

Sada radimo Lilliefors test:


LINEARNA REGRESIJA
Nakon provedenih 5 testova gdje smo uspoređivali dob sa svakim od 5 faktora odlučili smo se testirati početno, tj vidjeti možemo li na temelju dobi odrediti savjesnost.

Kad promatramo utjecaj samo jedne nezavisne varijable X na neku zavisnu varijablu Y, grafički je moguće dobiti jako dobar dojam o njihovom odnosu - tu je najčešće od pomoći scatter plot. Zbog toga ćemo prikazati te podatke na scatter plotu.

Scatter plot za dob vs otvorenost prema novim iskustvima:

```{r}
plot(bigFiveData$openness_score, bigFiveData$age)
```

Scatter plot za dob vs ekstrovertiranost:

```{r}
plot(bigFiveData$extraversion_score, bigFiveData$age)
```
Scatter plot za dob vs ugodnost:
```{r}
plot(bigFiveData$agreeable_score, bigFiveData$age)
```

Scatter plot za dob vs savjesnost:
```{r}
plot(bigFiveData$conscientiousness_score, bigFiveData$age)

```

Scatter plot za dob vs neurotizicizam:
```{r}
plot(bigFiveData$neuroticism_score, bigFiveData$age)

```

Sada ćemo napraviti linearni model za svih tih 5 primjera.

Linearni modeli:

```{r}
fit.opennes = lm(age~openness_score,data=bigFiveData)
fit.extraversion = lm(age~extraversion_score,data=bigFiveData)
fit.agreeable = lm(age~agreeable_score,data=bigFiveData)
fit.conscientiousness = lm(age~conscientiousness_score,data=bigFiveData)
fit.neuroticism = lm(age~neuroticism_score,data=bigFiveData)
```

Sada crtamo liniju linearne regresije za sve ove modele:

Dob vs otvorenost:
```{r}
plot(bigFiveData$openness_score, bigFiveData$age) #graficki prikaz podataka 
lines(bigFiveData$openness_score,fit.opennes$fitted.values,col="red") #linija
```
Dob vs ekstroverzija:
```{r}
plot(bigFiveData$extraversion_score, bigFiveData$age) #graficki prikaz podataka 
lines(bigFiveData$extraversion_score,fit.extraversion$fitted.values,col="red") #linija
```

Dob vs ugodnost:
```{r}
plot(bigFiveData$agreeable_score, bigFiveData$age) #graficki prikaz podataka 
lines(bigFiveData$agreeable_score,fit.agreeable$fitted.values,col="red") #linija
```

Dob vs savjesnost:
```{r}
plot(bigFiveData$conscientiousness_score, bigFiveData$age) #graficki prikaz podataka 
lines(bigFiveData$conscientiousness_score,fit.conscientiousness$fitted.values,col="red") #linija
```
Dob vs neuroticizam:
```{r}
plot(bigFiveData$neuroticism_score, bigFiveData$age) #graficki prikaz podataka 
lines(bigFiveData$neuroticism_score,fit.neuroticism$fitted.values,col="red") #linija
```

