---
title: "projektBigFive"
author: "Homo SAPiens"
date: "12/16/2021"
output: html_document
---

```{r setup, include=FALSE}
knitr::opts_chunk$set(echo = TRUE)
```

#ucitavanje paketa
Učitajmo potrebne pakete

```{r echo=T, error=FALSE, warning=FALSE, message=FALSE}
library(dplyr)

```

#Učitavanje podataka

Učitajmo podatke iz .csv file-a
```{r}
bigFiveData = read.csv("../big_five_scores.csv")
dim(bigFiveData)
```
Podaci se sastoje od 307 313 testiranih ljudi i 9 varijabli koje promatramo.

Popis varijabli koje promatramo:
```{r}
names(bigFiveData)
```
Za testirane sudionike u tablici su navedeni njihovi podaci (godina, zemlja, spol) te 5 faktora koje promtramo(ekstraverzija, ugodnost, savjesnost, neuroticizam i otvorenost)

Možemo promotriti ponašanje varijabli.

```{r}
summary(bigFiveData)
```

```{r}
sapply(bigFiveData, class)
```

Vidimo iz prioloženog tip podataka danih varijabli. Zemlja je zadana stringom, dok su ostale varijable brojčane(int ili numeric). Svi faktori koje promatramo su numeric tipa i imaju vrijednost od 0 do 1.

Sada gledamo postoje li u našem skupu podataka nedostajuće vrijednosti jer one mogu poremetiti rezultate testa. Promatramo sve varijable i brojimo koliko je NA vrijednosti ako ih ima.

```{r}
for (col_name in names(bigFiveData)){
  if (sum(is.na(bigFiveData[,col_name])) > 0){
    cat('Ukupno nedostajućih vrijednosti za varijablu ',col_name, ': ', sum(is.na(bigFiveData[,col_name])),'\n')
  }
}
```

Po rezultatima vidimo da nemamo NA vrijednosti(neodostajućih) ni u jednoj varijabli. Podaci su uredni.

Promotrimo sada kako izgledaju varijable koje dobijemo kao informaciju od ispitanika (godine, zemlja, spol)

Prov ćemo gledati godine jer je to numerička:
```{r}
hist(bigFiveData$age,main='Age', xlab='Age', ylab='Frequency')

```
Vidimo da rezultat nije normalne dristirbucije, pa ćemo pokušati log transformacijom približiti normalnoj.

```{r fig.width = 14, fig.height=5}
hist(log(bigFiveData$age),main='Age',xlab='Age',ylab='Frequency', breaks=50)


```
Vidimo da smo se uspjeli približiti normalnoj razdiobi.

Sad ćemo pogledati kategorijske varijable (spol i država)

```{r}
#broj Muskih i Zenskih ispitanika
print("Podjela na M i Z: ")
table(bigFiveData$sex)
barplot(table(bigFiveData$sex), las=2, main='Sex')
table(bigFiveData$country)
barplot(table(bigFiveData$country),cex.names = .25, main="Nationality")
```

Sada kad smo pregledali podatke koje imamo, možemo krenuti na testiranje hipoteza.

#prvi test

1. TEST
Ako grupiramo ispitanike na mlade i stare, mozemo li vidjeti znacajnu razliku u otvorenosti prema novim iskustvima?

pretpostavka:

H0: Mladi su otvoreniji prema iskustvima, nego stari.

H1: Mladi nisu otvoreniji prema iskustvima.

Ovdje ćemo koristiti jendostrani t-test za testiranje.

T-test za prepostavku uzima normalnost podataka, pa prije početka testiranja moramo pokazati normalnost.

Za početak ćemo nacrtati histogram i odokativno vidjeti.

Prije početka testiranja smo vidjeli podatke za godine, te možemo vidjeti da distribucija ne izgleda najbliže normalnoj, pa ćemo za mlade uzeti mlađe od 25, a za stare starije od 30 i vidjeti kako se graf ponaša.



```{r}
#histogram za mlade/stare!
# prvo cemo uzeti da su mladi <=30 , stari >30

```
