---
title: "projektBigFive"
author: "Homo SAPiens"
date: "12/16/2021"
output: html_document
---

```{r setup, include=FALSE}
knitr::opts_chunk$set(echo = TRUE)
```

#ucitavanje paketa
Učitajmo potrebne pakete

```{r echo=T, error=FALSE, warning=FALSE, message=FALSE}
library(dplyr)

```

#Učitavanje podataka

Učitajmo podatke iz .csv file-a
```{r}
bigFiveData = read.csv("C:/users/josa2/desktop/college/statistička analiza podataka/SAP projekt/big_five_scores.csv"
, header = TRUE, sep = ",")
dim(bigFiveData)
```
Podaci se sastoje od 307 313 testiranih ljudi i 9 varijabli koje promatramo.

Popis varijabli koje promatramo:
```{r}
names(bigFiveData)
```
Za testirane sudionike u tablici su navedeni njihovi podaci (godina, zemlja, spol) te 5 faktora koje promtramo(ekstraverzija, ugodnost, savjesnost, neuroticizam i otvorenost)

Možemo promotriti ponašanje varijabli.

```{r}
summary(bigFiveData)
```

```{r}
sapply(bigFiveData, class)
```

Vidimo iz prioloženog tip podataka danih varijabli. Zemlja je zadana stringom, dok su ostale varijable brojčane(int ili numeric). Svi faktori koje promatramo su numeric tipa i imaju vrijednost od 0 do 1.

Sada gledamo postoje li u našem skupu podataka nedostajuće vrijednosti jer one mogu poremetiti rezultate testa. Promatramo sve varijable i brojimo koliko je NA vrijednosti ako ih ima.

```{r}
for (col_name in names(bigFiveData)){
  if (sum(is.na(bigFiveData[,col_name])) > 0){
    cat('Ukupno nedostajućih vrijednosti za varijablu ',col_name, ': ', sum(is.na(bigFiveData[,col_name])),'\n')
  }
}
```

Po rezultatima vidimo da nemamo NA vrijednosti(neodostajućih) ni u jednoj varijabli. Podaci su uredni.

Promotrimo sada kako izgledaju varijable koje dobijemo kao informaciju od ispitanika (godine, zemlja, spol)

Prov ćemo gledati godine jer je to numerička:
```{r}
hist(bigFiveData$age,main='Age', xlab='Age', ylab='Frequency')

```
Vidimo da rezultat nije normalne dristirbucije, pa ćemo pokušati log transformacijom približiti normalnoj.

```{r fig.width = 14, fig.height=5}
hist(log(bigFiveData$age),main='Age',xlab='Age',ylab='Frequency', breaks=50)


```
Vidimo da smo se uspjeli približiti normalnoj razdiobi.

Sad ćemo pogledati kategorijske varijable (spol i država)

```{r}
#broj Muskih i Zenskih ispitanika
print("Podjela na M i Z: ")
table(bigFiveData$sex)
barplot(table(bigFiveData$sex), las=2, main='Sex')
table(bigFiveData$country)
barplot(table(bigFiveData$country),cex.names = .25, main="Nationality")
```

Sada kad smo pregledali podatke koje imamo, možemo krenuti na testiranje hipoteza.

#prvi test

1. TEST
Ako grupiramo ispitanike na mlade i stare, mozemo li vidjeti znacajnu razliku u otvorenosti prema novim iskustvima?

pretpostavka:

H0: Mladi su otvoreniji prema iskustvima, nego stari.

H1: Mladi nisu otvoreniji prema iskustvima.

Ovdje ćemo koristiti jendostrani t-test za testiranje.

T-test za prepostavku uzima normalnost podataka, pa prije početka testiranja moramo pokazati normalnost.

Za početak ćemo nacrtati histogram i odokativno vidjeti.

Prije početka testiranja smo vidjeli podatke za godine, te možemo vidjeti da distribucija ne izgleda najbliže normalnoj, pa ćemo za mlade uzeti mlađe od 25, a za stare starije od 30 i vidjeti kako se graf ponaša.



```{r}
#histogram za mlade/stare!
# prvo cemo uzeti da su mladi <=30 , stari >30

```


#ANOVA test

Učitavamo potrebne pakete za test

```{r}
library(dplyr)
library(ggplot2)
library(ggpubr)
library(tidyverse)
library(broom)
library(AICcmodavg)
library(tidyverse)
```

Učitavamo podatke potrebne za na testiranje hipoteze. 

```{r}
filtered <- bigFiveData %>%
  select(country, conscientiousness_score)
summary(filtered)

#Provjera je li koja zemlja NA
filtered <- filtered[which(!is.na(filtered$'country')),]
summary(filtered)

#Grupiramo po zemljama podatke
grupirani.podatci <-
  filtered %>%
  group_by(country)
summary(grupirani.podatci)
```
#Računanje reziduala
Računamo ANOVU kako bi imali reziduale, te ćemo pomoću njih provjeriti jednakost varijanci i provjeriti normalnost prije provođenja ANOVA

```{r}
res_aov <- aov(conscientiousness_score ~ country,
  data = grupirani.podatci
)

par(mfrow = c(1, 2)) # combine plots

# histogram
hist(res_aov$residuals)

# QQ-plot
library(car)
qqPlot(res_aov$residuals,
  id = FALSE # id = FALSE to remove point identification
)
```
#Box plot reziduala

```{r}
par(cex.country=0.1)
boxplot(conscientiousness_score ~ country,
  data = grupirani.podatci
)
```
Po grafu možemo vidjeti da su varijance uzoraka jednako distribuirane, no provest ćemo test gdje je nulta hipoteza da su varijance jednake.
#Leaven test normalnosti reziduala

```{r}
library(car)

leveneTest(conscientiousness_score ~ country,
  data = filtered
)
```
Nakon provedenog Levene's testa vidimo da je p vrijednost jako mala i da su varijance uzorka različite, odnosno barem jedan uzorak ima drugačiju varijancu.

#Provjeravamo normalnost

```{r}
plot(res_aov, which = 2)
```
#ANOVA test

```{r}
aggregate(conscientiousness_score ~ country,
  data = filtered,
  function(x) round(c(mean = mean(x), sd = sd(x)), 2)
)

group_by(filtered, country) %>%
  summarise(
    mean = mean(conscientiousness_score, na.rm = TRUE),
    sd = sd(conscientiousness_score, na.rm = TRUE)
  )
```
Iz gornjih podataka možemo naslutiti da srednja vrijednost savjesnosti pojedinih država odskače od ostalih, te ćemo pomoću jednostranog ANOVA testa potvrditi da pojedine zemlje
odskaču i kasnije post - hoc testom utvrditi koja zemlja najviše odskače.

#Jednostrani ANOVA test

```{r}
# 1st method:
oneway.test(conscientiousness_score ~ country,
  data = filtered,
  var.equal = TRUE # assuming equal variances
)

oneway.test(conscientiousness_score ~ country,
  data = filtered,
  var.equal = FALSE # assuming unequal variances
)
```

